臺灣高雄地方法院刑事判決　　　　　　　　95年度自字第57號
自　訴　人　丁○○
自訴代理人　蔡坤展律師
　　　　　　林石猛律師
　　　　　　林岡輝律師
被　　　告　丙○○
　　　　　　乙○○
共　　　同
選任辯護人　林樹根律師
　　　　　　洪茂松律師
　　　　　　邱麗妃律師
上列被告因瀆職等案件，經自訴人提起自訴，本院判決如下：
    主  文
丙○○、乙○○均無罪。
    理  由
一、自訴意旨略以：被告丙○○係海岸巡防署台南市機動查緝隊
    偵查員，被告乙○○係台南市政府警察局第五分局刑事組偵
    查員，均為依法令從事於公務之人員。渠等均明知自訴人丁
    ○○為無罪之人，竟於民國90年間，趁蒐集案外人李發展（
    綽號大胖展，已於90年初死亡）在高雄縣茄萣鄉興達港地區
    涉嫌向經營蝦母養殖場之業者吳連生等人違法強行收取規費
    及以暴力手段向從事捕撈蝦母之漁民鄭淑雄、黃文共、邱佑
    賜、邱佑明等人脅迫以低價強買蝦母之機會，共同基於公務
    員登載不實及意圖使自訴人受刑事處分之概括犯意聯絡，先
    於訪談秘密證人甲1、甲2、甲3、甲4（真實姓名年籍詳卷附代號
    與真實姓名對照表）時，未依規定製作訊問筆錄，繼於同年
    6 月19日至22日止，連續在不詳地點，以訪談人「海岸巡防
    署台南市機動查緝隊丙○○、台南市第五分局乙○○」之名
    義，製作未載機關名稱之秘密證人訪談筆錄，且明知上開秘
    密證人於訪談過程中僅指證李發展等人所涉之犯行，竟逕於
    上開訪談筆錄內記載自訴人亦為本案共犯或主謀之不實事項
    ，而以此方式偽造自訴人涉嫌違反組織犯罪條例、妨害自由
    及恐嚇取財等罪嫌之犯罪證據。嗣上開案件由台南市警察局
    第五分局報請臺灣臺南地方法院檢察署檢察官呈請臺灣高等
    法院檢察署檢察長核轉臺灣高雄地方法院檢察署檢察官以92
    年度偵續字第12號案件偵辦，而於上開案件偵查中，被告乙
    ○○明知自訴人係無罪之人且上開秘密證人訪談筆錄均未依
    法定程序製作之事實，竟基於偽證之概括犯意，於93年10月
    18日下午2 時49分許，經檢察官傳喚到庭作證並供前具結後
    ，就自訴人所涉前揭恐嚇取財等案情之重要關係事項，虛偽
    陳述：甲1、甲2、甲3、甲4在警詢所述均係出於自由意識，製作
    筆錄時均有錄音，筆錄是在上開證人家中製作，證人後來係
    因安全理由而拒絕簽名云云。復上開案件偵查後經檢察官提
    起公訴而由本院以93年度訴字第3096號案件審理，而於上開
    案件審理中，被告乙○○、丙○○亦均明知自訴人係無罪之
    人且上開秘密證人之訪談筆錄均未依法定程序製作之事實，
    竟承前偽證之概括犯意聯絡，於94年8 月11日下午4 時許，
    經本院傳喚到庭作證並供前具結後，就自訴人所涉前揭恐嚇
    取財案情之重要關係事項，均虛偽陳述：伊所製作之筆錄內
    容都係依照秘密證人所陳述之內容紀錄云云，均致生妨害於
    司法審理之正確性。因認被告二人均係涉犯刑法第213 條之
    公務員登載不實、同法第169 條第2 項之準誣告及同法第16
    8 條之偽證等罪嫌等語。
二、程序方面：
    (一)自訴人得否提起本件自訴：
      1.按犯罪之被害人得提起自訴；犯罪事實之一部提起自訴
        者，他部雖不得自訴亦以得提起自訴論，但不得提起自
        訴部分係較重之罪，或其第一審屬於高等法院管轄，或
        第321 條之情形者，不在此限，刑事訴訟法第319 條第
        1 項前段及第3 項分別定有明文。是已就單一性案件一
        部得自訴、他部不得自訴，應如何決定全部得否自訴之
        程序事項而為規範，即自訴案件，依自訴狀記載之犯罪
        事實，從形式上觀察，假定各部分事實俱成立犯罪且具
        有實質上或裁判上一罪之不可分關係，如其中不得自訴
        之罪之法定刑重於得自訴之罪，則全部不得自訴，反之
        ，如得自訴之罪重於不得自訴之罪，則全部得自訴，至
        於得自訴之罪與不得自訴之罪法定刑相等時，應依刑法
        第35條第3 項規定，就犯罪情節比較其輕重，再適用上
        開規定，以決定案件得否自訴；又依程序事項優先原則
        及不合法之起訴僅生形式訴訟關係之法理，如認該單一
        性案件不得提起自訴，自應就全部予以諭知不受理之判
        決；如認得自訴，則應就自訴效力所及之各部分事實為
        實體上之判決（最高法院90年度台上字第8005號判決意
        旨參照）。
      2.次按刑法第213 條之公務員登載不實公文書罪，並非單
        純保護國家法益之罪，其所保護者，不僅為公文書之正
        確性及公信力，亦兼有保護個人法益之作用，是以公務
        員登載不實公文書罪，若個人之權益因而直接受侵害者
        ，該被侵害之個人仍非不得提起自訴（最高法院93年度
        台上字第2156號判決意旨參照）。又按刑法上之誣告罪
        ，得由被誣告人提起自訴，係以誣告行為一經實施，既
        足使國家司法上之審判權或偵查權妄為開始，而同時又
        至少必使被誣告者受有名譽上之損害，縱使審判或偵查
        結果不能達到誣告者欲使其受懲戒處分或刑事處分之目
        的，而被誣告人在名義上已一度成為行政上或刑事上之
        被告，其所受名譽之損害，自係誣告行為直接且同時所
        加害；至於他人刑事被告案內為證人、鑑定人、通譯之
        人，在審判或偵查時，依法具結而為虛偽之陳述，固足
        使採證錯誤，判斷失平，致司法喪失威信，然此種虛偽
        之陳述，在他人是否因此被害，尚繫於執行審判或偵查
        職務之公務員採信其陳述與否而定，並非因偽證行為直
        接或同時受有損害，即與刑事訴訟法第311 條（即現行
        刑事訴訟法第319 條）所稱之被害人並不相當，其無提
        起自訴之權，自不待言（最高法院26年渝上字第893 號
        判例意旨參照）。
      3.經查，本件自訴人係自訴被告二人均涉犯刑法第213 條
        之公務員登載不實罪、同法第169 條第2 項之準誣告罪
        及同法第168 條之偽證罪，並認被告二人所犯上開三罪
        具有方法、結果之牽連關係，為牽連犯，均應依修正前
        刑法第55條之規定從一種處斷等語，有自訴狀1 份在卷
        可參（本院本案卷第1 至3 頁參照）。而揆諸上開判例
        及判決意旨，本件自訴人係刑法第213 條公務員登載不
        實罪及同法第169 條第2 項準誣告罪之被害人，依法得
        就此部分之犯罪事實提起自訴，然非同法第168 條偽證
        罪之被害人，依法就偽證部分之犯罪事實即不得提起自
        訴，又刑法第213 條公務員登載不實罪之法定刑為1 年
        以上7 年以下有期徒刑，同法第169 條第2 項準誣告罪
        及同法第168 條之偽證罪，法定刑則均為7 年以下有期
        徒刑。準此，依自訴人前揭自訴狀記載之犯罪事實，從
        形式上觀察，假定各部分事實俱成立犯罪且具有牽連犯
        之裁判上一罪不可分關係，則本件自訴人得自訴之公務
        員登載不實罪之法定刑顯重於本件自訴人不得自訴之偽
        證罪之法定刑，參諸前揭判決意旨，自訴人就本件全部
        犯罪事實自均得提起自訴，本院即應就自訴效力所及之
        各部分事實均為實體上之判決。從而，辯護人為被告二
        人辯護稱：就自訴人自訴被告二人偽證部分，自訴人並
        非本件被害人，當不得提起自訴，而自訴人另自訴被告
        二人公務員登載不實及準誣告部分，亦與上開偽證部分
        無牽連關係，是自訴人就被告二人所涉偽證部分當不得
        提起自訴等語，即難謂於法有據，尚無足採。
    (二)證據能力之判斷：
      1.證人甲1於另案偵查中之陳述：
        (1)按被告以外之人於偵查中向檢察官所為之陳述，除顯
          有不可信之情況者外，得為證據，刑事訴訟法第159
          條之1 第2 項定有明文。次按92年9 月1 日施行之刑
          事訴訟法，已酌採英美法系之傳聞法則，於第159 條
          第1 項明定被告以外之人，於審判外之言詞或書面陳
          述，除法律有規定者外，不得作為證據，用以保障被
          告之反對詰問權。而本法所規定傳聞法則之例外，其
          中就被告以外之人於偵查中向檢察官所為之陳述，因
          檢察官代表國家偵查犯罪時，原則上當能遵守法定程
          序，且被告以外之人如有具結能力，仍應依法具結，
          以擔保其係據實陳述，故於第159 條之1 第2 項明定
          「除顯有不可信之情況者外」，得為證據。而所謂「
          顯有不可信性」，係指陳述是否出於供述者之真意、
          有無違法取供情事之信用性而言，故應就偵查筆錄製
          作之原因、過程及其功能等加以觀察其信用性，據以
          判斷該傳聞證據是否無顯不可信之情況而例外具有證
          據能力（最高法院94年台上字第629 號判決意旨參照
          ）。
        (2)經查，證人甲1於另案偵查中向檢察官所為之陳述，已
          依法於檢察官訊問前具結，有臺灣高雄地方法院檢察
          署91年9 月24日訊問筆錄1 份在卷可稽（台灣高雄地
          方法院檢察署91年度偵字第4318號卷第9 頁參照），
          已可擔保其於另案偵查中係據實陳述，且證人甲1於本
          院審理中，亦未曾主張其於另案偵查中向檢察官所為
          之陳述，非出於真意或有何違法取供之情形，而本院
          亦查無檢察官有何以不正方法取證之情事，復於本院
          審理中，證人甲1已到庭接受被告及辯護人之詰問，對
          於被告之對質、詰問權已有相當保障。準此，證人甲1
          於另案偵查中之陳述並無顯有不可信之情況，且與本
          案相關待證事實具有關連性，自應具有證據能力，得
          為本案之證據。
      2.關於其他證據：
        按被告以外之人於審判外之言詞或書面陳述，除法律有
        規定者外，不得作為證據，刑事訴訟法第159 條第1 項
        定有明文。又按被告以外之人於審判外之陳述，雖不符
        前4 條之規定，而經當事人於審判程序同意作為證據，
        法院審酌該言詞陳述或書面陳述作成時之情況，認為適
        當者，亦得為證據；當事人、代理人或辯護人於法院調
        查證據時，知有第159 條第1 項不得為證據之情形，而
        未於言詞辯論終結前聲明異議者，視為有前項之同意，
        刑事訴訟法第159 條之5 亦定有明文規定。關於行政院
        於89年間所頒佈之「掃除黑金行動方案」、海岸巡防署
        於89年間所制訂之「強化掃除黑金行動方案具體執行作
        為」、海岸巡防總局南部地區巡防局90年8 月21日南
        局14機字第6078號函檢附之流氓調查資料表及調查卷等
        證據，當事人均未於本院審理過程中聲明異議，本院審
        酌前開陳述作成時之情況均屬正常，且與本案相關之待
        證事實具有關連性，認適當作為證據，依前開刑事訴訟
        法第159 條之5 之規定，因認上開證據均具有證據能力
        。
三、按犯罪事實應依證據認定之，無證據不得推定其犯罪事實；
    又不能證明被告犯罪，應諭知無罪之判決，刑事訴訟法第15
    4 條第2 項及第301 條分別定有明文。又按刑事訴訟法上所
    謂認定犯罪事實之證據，係指足以認定被告確有犯罪行為之
    積極證據而言，如未能發現相當證據或證據不足以證明，自
    不能以推測或擬制之方法，以為裁判基礎，最高法院29年上
    字第3105號及40年台上字第86號分別著有判例；而認定不利
    於被告之事實，須依積極證據，苟積極證據不足為不利被告
    之認定時，即應為有利於被告之認定，更不必有何有利之證
    據，亦有最高法院30年上字第816 號判例可資參照。若證據
    資料在經驗科學上或論理法則上尚有對被告較為有利之存疑
    ，而無從依其他客觀方法排除此項合理之可疑，即不得以此
    資料作為斷罪之基礎，且刑事訴訟制度受「倘有懷疑，則從
    被告之利益為解釋」、「被告應被推定為無罪」之原則所支
    配，故得為訴訟上之證明者，無論為直接或間接證據，須客
    觀上於一般人均不致有所懷疑而達於確信之程度者，始可據
    為有罪之認定，倘其證明尚未達於「確信」之程度，而有合
    理可疑存在時，即難據以為被告不利認定，換言之，在法律
    判斷上，即不能為被告有罪之認定。
四、本件自訴人認被告二人涉有前揭公務員登載不實、準誣告及
    偽證等犯行，無非係以：(1)被告二人所製作之證人甲1、甲2、
    甲3、甲4之訪談筆錄；(2)被告二人訪談證人甲1、甲2、甲3、甲4之
    訪談錄音帶；(3)證人甲1於另案偵查中及臺灣高等法院高雄分
    院審理中之證述；(4)證人甲2於另案偵查中之證述；(5)證人甲3
    於另案偵查中、本院審理中及臺灣高等法院高雄分院審理中
    之證述；(6)證人甲4於另案偵查中、本院審理中及臺灣高等法
    院高雄分院審理中之證述；(7)被告乙○○於另案偵查中及本
    院審理中之具結證述及結文；(8)被告丙○○於另案本院審理
    中之具結證述及結文等證據為其主要論據。訊據被告二人固
    均坦承製作上開秘密證人訪談筆錄及於另案偵查中或本院審
    理中到庭具結作證之事實，惟均堅決否認有何公務員登載不
    實、準誣告及偽證之犯行，均辯稱：伊等製作秘密證人甲1、
    甲2、甲3、甲4之筆錄均係依據證人之陳述內容記載，且有錄音
    存證，而於訪談之前，伊等都有先出示自訴人及其妻陳霞
    之口卡讓秘密證人指認，且於訪談中也都是針對自訴人及陳
    霞之犯罪事證詢問，秘密證人應可知悉伊等所針對之對象
    係自訴人及陳霞，伊等是欲讓秘密證人在無壓力之情況下
    自由陳述，而秘密證人亦都有明白提及自訴人，只是字意沒
    有很明白地表達出來，另於訪談筆錄末頁，伊等均有記載訪
    談人之機關單位名稱，且伊等在偵查及法院審理中均是據實
    陳述，並沒有虛偽作證等語。
五、經查：
    (一)被告丙○○係海岸巡防署台南市機動查緝隊偵查員，被告
      乙○○係台南市政府警察局第五分局刑事組偵查員，渠等
      確有於90年6 月19日至22日間，共同前往高雄縣茄萣鄉興
      達港地區訪談秘密證人甲1、甲2、甲3、甲4，訪談時並有進行
      錄音，待訪談結束後，即由被告丙○○將上開訪談錄音內
      容整理為卷附證人甲1、甲2、甲3、甲4之訪談筆錄，被告丙○
      ○、乙○○並於上開筆錄末頁簽名後，再將上開筆錄交由
      證人甲1、甲2捺印等情，業據證人甲1於另案偵查中結證明確
      （台灣高雄地方法院檢察署91年度偵字第4318號卷第9 頁
      背面參照），亦據證人甲2、甲3、甲4於本院審理中結證無訛
      （本院本案卷第192 至194 、197 至202 、220 頁參照）
      ，並有上開訪談錄音帶及訪談筆錄4 份附卷可稽（另案警
      卷第8 至11、16至19、24至29頁參照），且為被告二人所
      不爭執（本院本案卷第42、264 、265 頁參照），均堪認
      定屬實。又經本院勘驗上開訪談錄音內容並與前揭訪談筆
      錄對照，被告丙○○所整理之訪談筆錄確非依照訪談錄音
      內容逐字記載，而係經過被告丙○○之整理乙情，有本院
      96年5 月18日勘驗筆錄及同年月21日準備程序筆錄各1 份
      附卷可參（本院本案卷第95至119 、130 至154 頁參照）
      ，且上情亦為被告丙○○所自承在卷（本院本案卷第257
      、258 頁參照）。
    (二)惟按刑法第213 條偽造公文書之罪，以公務員明知為不實
      之事項而登載於職務上所掌之公文書，及足以生損害於公
      眾或他人為構成要件，如公務員登載不實之事項，並非明
      知，雖足以生損害於公眾或他人，亦不成立偽造公文書之
      罪；又所謂明知，係指直接故意而言，若為間接故意或過
      失，均難繩以該條之罪（最高法院39年台上字第18號、46
      年台上字第377 號判例意旨參照）。經查：
      1.被告丙○○係因行政院於89年間頒佈「掃除黑金行動方
        案」及行政院海岸巡防署於同年間制訂「強化掃除黑金
        行動方案具體執行作為」，要求相關單位偵辦、查緝包
        括環保、校園、職業運動、農產品產銷、工程、選舉等
        各類型之黑道幫派及地方惡霸，且其亦耳聞於其管轄之
        轄區內即高雄縣茄萣鄉興達港地區確有不法份子向經營
        蝦母養殖場之業者違法強收規費及以暴力手段向從事捕
        撈蝦母之漁民脅迫以低價強買蝦母之情事，乃報請台灣
        台南地方法院檢察署檢察官指揮偵辦，惟因海巡署之管
        轄範圍僅及於港區及岸際，而檢察官認上開案件可能涉
        及內陸部分，故被告丙○○遂協請被告乙○○所屬之台
        南市警察局第五分局偵查隊協助偵辦，而於渠等共同偵
        辦過程中，被告二人係先前往當地以隨機聊天方式向漁
        民查訪，待瞭解證人甲1、甲2、甲3、甲4確有遭強買強賣蝦
        母之情事後，再向上開證人進行訪談，嗣後亦確有將自
        訴人及其妻陳霞以流氓提報審查乙情，業據被告二人
        於本院審理中以證人身份結證明確且互核相符（本院本
        案卷第256 、257 、259 、260 頁參照），並有行政院
        於89年間所頒佈之「掃除黑金行動方案」及海岸巡防署
        於同年間所制訂之「強化掃除黑金行動方案具體執行作
        為」各1 份（本院本案卷第270 至272 頁參照）、海岸
        巡防總局南部地區巡防局90年8 月21日南局14機字第
        6078號函檢附之流氓調查資料表及調查卷1 份（本院本
        案卷第273 至278 頁參照）附卷可考。
      2.又被告二人於上揭時、地向證人甲1、甲2、甲3、甲4進行訪
        談時，均先有出示綽號「兩光泉」之自訴人及其妻綽號
        「小霞」之陳霞之口卡供上開證人指認，證人甲1、甲2
        並於確認無訛後在上開口卡上捺印，且被告二人於進行
        訪談時確係針對自訴人與其妻陳霞之犯罪事證進行詢
        問，而上開證人於訪談中或係因擔心身份曝光遭人報復
        ，故言談中多所保留，但均有直接或間接提及自訴人、
        其妻陳霞及渠等手下所涉及於該地以低價強買強賣蝦
        母之不法情事，此觀諸：
        (1)證人甲1與被告二人於訪談中有如下對話內容：「警：
          你認識這個嗎？這個、這個、這個、這個同樣一個人
          對否？」、「甲1：這個女的？」、「警：…小霞，對
          嗎？對嘛？」、「甲1：對啊！我們都是古意人…她真
          正有利害…」、「警：你不是要去休息？」、「甲1：
          不要緊我說很快，她先生呢…她年紀小啦！如果她年
          紀再大就知道喔！這種的有利害，她老公啦，有厲害
          ！」、「警：不是我說給你聽…因為有時候你們心聲
          不講對不對，因為有時候你們會怕…」、「甲1：你如
          果有管道也不容易講、也不隨便講；可能你做到這樣
          你看到我、我這種人有一說一你也知道…該講的我也
          敢講、不該講的我不會亂講，你自己心裡有數，之前
          就是有人去咬、去密報，接下去呢…我要得罪人，吃
          虧的人是我，你們這種說的都不算…」、「警：不是
          喔…不是喔…我現在情形告訴你，我們有目標，不過
          還要事證方面啦！你有了解嗎？」、「甲1：不然你要
          怎樣你要說一句？」、「警：就是證據到哪就辦到哪
          ，因為我有資料，不過我跟你說我們這是公家訪問的
          只是說大家用訪談的方式…」、「甲1: 我知道…我知
          道…」、「警：這樣，這個人小霞嘛？這個兩光泉嘛
          ？」、「甲1: 對。」、「警：蝦母多少？」、「甲1：
          這樣就好了，我要跟你說怎樣？我有我的困難我的苦
          衷，你這次抓了，後面的魔仔又起來，一樣抓不盡…
          」、「警：大胖展已死了，兩光泉跟小霞什麼時候跟
          你講過蝦母的事情？」、「甲1：包括今年第4 年…」
          、「警：4 年前開始跟你說的？」、「甲1：他如果不
          跟我講，是要怎麼告訴我要一半分他？」、「警：他
          不是要透過朋友…跟你說嗎？」、「甲1：本來是叫展
          仔說…」、「警：一尾300 ，小霞跟兩光泉叫你一定
          要賣450 ？」、「甲1：有時450 ，有時賣500 …」、
          「甲1：就是我賺的錢分一半給他啊！」、「警：你曾
          經沒有分給他一半嗎？」、「甲1：不曾啊！」、「警
          ：就不敢啦？」、「甲1：這是大尾流氓耶！」、「警
          ：他幾乎收都在茄萣興達港漁港那邊收？」、「甲1：
          他都會叫手下來看，給你點，在那邊看啊！看你算幾
          尾，每一尾都要啊！就都沒辦法走稅，這就國稅局啊
          ！」、「警：今天問題是他沒出本錢，也不是股東，
          都沒有，結果你開多少他開多少，開一開之後他要分
          ？像這種情形…這幾天兩光泉都有出面？出面幾遍？
          」、「甲1：這兩天出面一、兩遍而已，他很少啦，小
          霞過去是每天都有…」、「警：他今年比較少？」、
          「甲1：今年比較少…」、「警：還是有？」、「甲1：
          有啊！」、「警：今年差不多幾月份出來？」、「甲1
          ：今年3 、4 月、4 、5 月出來…」、「就上個月？
          就都到蝦場去跟你拿？」、「甲1：到蝦場拿也有、叫
          手下來拿也有…」、「警：除了你這邊，還有興達港
          這，還有哪裡你跟我講？」、「甲1：那些船抓的，大
          胖展沒死的時候都不能在別的地方賣，不能在外面賣
          。」、「警：你說的是收蝦母嗎？」、「甲1：不是啦
          ，討海的啦！」、「警：他本身不只對蝦母這些人這
          樣，還對討海人這樣？」、「甲1：你不知道喔？不然
          為什麼討海的人要說給我們聽？」，有本院96年5 月
          21日準備程序筆錄1 份附卷可參（本院本案卷第130
          至143 頁參照），並有證人甲1於其上捺印之自訴人及
          其妻陳霞口卡各1 紙在卷可查（另案警卷第12、13
          頁參照）。
        (2)證人甲2與被告二人於訪談中有如下對話內容：「警：
          這個小霞？這比較小張、這比較大張都一樣啦！我會
          做的很保密。」、「甲2：對啊，我知道…」、「警：
          …我現在是針對她們糟蹋漁民的事情。」、「甲2：糟
          蹋漁民，作證，我坦白跟你說一句話，我已經沒在跟
          她往來了，那時我拿去給人家賣，我抓300 賣人40 0
          這樣也不行？」、「警：你抓蝦母的？」、「甲2：我
          抓蝦母的，我都從5 月抓到7 月半。」、「警：你之
          前都抓蝦母，那現在怎麼都不抓？」、「甲2：抓蝦母
          去布袋賣常會比較好價格，她用喬的你就很了解啊…
          她就是要整堆拿過來，他那時就利用明煌跟大胖展出
          來給我們糟蹋，大胖展死了，他死了大家都拍手。」
          、「警：你抓幾年了？」、「甲2：3 年了要4 年。」
          、「警：包括今年4 年了，這3 年你有被她恐嚇過嗎
          ？」、「甲2：是沒有啦，只是來砸檳榔攤。」、「警
          ：是怎麼砸？」、「甲2：就叫明煌跟展仔那些手下拿
          鐵條打爛。」、「警：是怎麼弄的？那她憑什麼冤枉
          你？」、「甲2：她就說我拿去布袋賣啊！沒聽她的話
          馬上賣她，就要賣她才可以，我沒賣她。」、「警：
          你們如果去布袋賣…」、「甲2：一隻可以多賣100 元
          啊！」、「警：在這邊賣…」、「甲2：就要少100 啊
          ！」、「警：你在布袋賣可以賣多少？」、「甲2：差
          不多賣400 ，在這裡賣300 。」、「警：在這裡只能
          賣300 ？她們只給你收300 ？」、「甲2：以前買的更
          便宜，她都再比別人減100 元，我要討吃，我留一些
          我要去布袋賣，她不要…」、「警：說不行嗎？」、
          「甲2：她不行不是直接來跟你說不行，她就用暗的…
          那個女人…」、「警：小霞？」、「甲2：小霞跟兩光
          泉是夫妻…兩光泉他像這樣做也不曾有人把他怎麼樣
          。」、「警：我了解一下，這邊有幾個人，你知道願
          意講的你告訴我，因為我們裡面的人會去拜訪，拜訪
          這些人你要叫他們會跟我們講，不像那些拜訪的都不
          要講。」、「甲2：你如果去拜訪他們就嚇死了，那老
          實人，討海人你也知道啊！他們怎麼會跟你們說？」
          、「警：你們有的都認為說，被欺負就算了，可以忍
          就算了…」、「甲2：我聽說的是有的是投資的啦，他
          也沒投資、沒什麼沒做什麼，都硬凹的，就插股的這
          樣…我跟你偷講一個重要一點，現在收蝦子的這個連
          生，就是被他抽50，是看他要不要跟你講，他很清楚
          ，連生啊、姓吳，我們蝦母現在就是在賣他，人家他
          幾元就幾元，對討海人也不會亂來…」、「警：小霞
          1 尾要抽他50這樣？」、「甲2：連生仔如果跟討海人
          收100 尾，1 尾還要給小霞抽50，他也是家裡面在講
          在嚷，你去問他他也不講。」，有本院96年5 月21日
          準備程序筆錄1 份附卷可據（本院本案卷第143 至14
          9 頁參照），並有證人甲2於其上捺印之自訴人及其妻
          陳霞口卡各1 紙在卷可查（另案警卷第20、21頁參
          照）。
        (3)證人甲3、甲4與被告二人於訪談中有如下對話內容：「
          警：你們有什麼辛苦的、給人壓迫的，講給我聽！」
          、「甲3：我們如果要去布袋賣魚，就給我們壓斷啊！
          」、「甲4：用電話給你恐嚇！」、「警：怎麼恐嚇？
          大胖展？」、「甲3：是啦！」、「警：展仔算是小霞
          的手下嗎？」、「甲3、甲4：對！」、「警：算兩光泉
          的手下…怎麼恐嚇你們？」、「甲4：叫我們要回來賣
          他。」、「甲3：要哭也沒眼淚！就算我們要講也不知
          道電話可以…也不知道你們那邊的…」、「警：你們
          抓蝦去別的地方賣也不行喔？」、「甲3：是啊！」、
          「警：啊看！這哪有什麼天理啊？」、「甲3：就是沒
          有天理啊！」、「警：去年你們抓蝦去嘉義布袋賣，
          一尾可以賣多少？」、「甲4：可以比這邊多100 元。
          」、「警：到布袋賣一尾可以…」、「甲3：多50以上
          啦！」、「警：多50以上喔…去年在這裡賣一尾差不
          多多少？」、「甲4：200 多、200 而已啦！」、「警
          ：他就200 元要給你收？那你們去布袋賣可以賣250
          至300 ？價格比較好啊！」、「甲4：250 、300 啊！
          賣比較好的價格也沒辦法啊！今天你來也好，不然我
          們都被人家欺壓…我們都古意人啦！」、「警：啊他
          價格都壓低喔？」、「甲3：他是價格比人家還低啦！
          警：你之前賣他那一次，之前都賣他，但是去年一次
          沒有賣他之後…」、「甲3：網子都拿刀給你割破…」
          、「甲4：我去買東西，他就玻璃門窗把你打破，這樣
          怎麼有辦法做？」、「警：像小霞她們這些把你們糟
          蹋成這樣，你們都沒報案？」、「甲3：要報什麼？越
          報越大粒。」，有本院96年5 月21日準備程序筆錄1
          份附卷可稽（本院本案卷第149 至154 頁參照）。
      3.準此，被告二人既係因執行行政院關於掃除黑金行動之
        相關政策，且因耳聞於被告丙○○所管轄之高雄縣茄萣
        鄉興達港地區有不法份子向經營蝦母養殖場業者強收規
        費及以暴力手段向從事捕撈蝦母之漁民低價強買蝦母之
        情事，乃共同前往向當地漁民查訪，得知證人甲1、甲2、
        甲3、甲4確有遭自訴人及其妻陳霞或渠等手下強買強賣
        蝦母之事實，遂再前往向證人甲1、甲2、甲3、甲4就上開諸
        情進行訪談，然被告二人因恐上開證人畏懼遭人報復而
        不願陳述，故於訪談時並未告知已就訪談內容進行錄音
        ，嗣於訪談結束後，因上開證人均有直接或間接指證自
        訴人、其妻陳霞及渠等手下確於高雄縣茄萣鄉興達港
        地區向蝦母養殖或捕撈業者強收規費或低價強買蝦母之
        犯行，且證人甲1、甲2並當場指認自訴人及其妻陳霞之
        口卡無訛，是被告二人遂基此認定自訴人涉嫌上開不法
        情事嫌疑重大，而由被告丙○○將上開訪談錄音帶內容
        整理為訪談筆錄，再由被告二人在筆錄末頁簽名，繼交
        證人甲1、甲2閱覽無誤後，亦由證人甲1、甲2在筆錄末頁捺
        印，至證人甲3、甲4則因安全理由不願閱覽上開訪談筆錄
        ，亦不願在其上簽名捺印，其後被告二人並確有將自訴
        人及其妻陳霞以流氓提報審查，均已如前述，足見被
        告二人製作上開訪談筆錄，其內容均屬有據，並無明知
        不實事項而登載於職務上所掌公文書之行為，即難認渠
        等確有公務員登載不實之犯行，況自訴人於本院審理中
        並未提及與被告二人間有何仇隙嫌怨，益徵被告二人尚
        無故意製作不實筆錄以誣陷自訴人之動機。再者，被告
        二人既係依渠等訪談上開證人之錄音內容整理訪談筆錄
        ，亦難認被告二人有使他人受刑事處分之意圖而認渠等
        前揭所為合於準誣告罪之構成要件。
      4.至證人甲1於本院審理中雖證述：自訴人未向伊收取規費
        ，也未要求伊要平分賣蝦母之利潤云云；證人甲2於本院
        審理中證述：伊不認識兩光泉及小霞，也從來沒有聽過
        ，伊也不認識自訴人，警察製作筆錄時並未提示兩光泉
        及小霞之照片供伊辨識云云；證人甲3於本院審理中證述
        ：伊不認識自訴人，亦未見過兩光泉及小霞，也不知道
        展仔與小霞之關係云云；證人甲4於本院審理中證述：伊
        不曾聽過兩光泉與小霞的事情云云。惟查，證人甲1、甲2
        、甲3、甲4之上開證述與渠等於前揭訪談中所提及之情節
        顯有出入，衡情應係唯恐其自身身份曝光遭人報復故言
        語多所保留，參以證人甲2於本院審理中結證稱：警察找
        伊製作訪談筆錄時，並未要求伊應如何陳述等語（本院
        本案卷第221 頁參照），證人甲3於本院審理中結證稱：
        警察找伊訪談時，伊都是自己回答，警察並未指示伊應
        該如何回答等語（本院本案卷第196 頁參照），證人甲4
        於本院審理中結證稱：警員對伊進行訪談時，伊均是出
        於自由陳述，警察並沒有要求伊應如何回答等語（本院
        卷第199 、200 頁參照），足見上開證人於訪談中所述
        及之內容均係出於渠等自由陳述而堪採信確為真實，則
        上開證人嗣於本院審理中翻異前詞，改稱前揭各情，顯
        與事實不符，自難據為不利被告二人之認定。
    (三)再按刑法第168 條之偽證罪，係以證人於案情有重要關係
      之事項，故意為虛偽之陳述為構成要件之一，而所謂「虛
      偽之陳述」，必須行為人以明知不實之事項，故為虛偽之
      陳述，始為相當；質言之，必須行為人主觀上明知反於其
      所見所聞之事項，故意為不實之陳述而言（最高法院92年
      度台上字第4895號判決意旨參照）。查被告乙○○於93年
      10月18日下午2 時49分許，經檢察官傳喚到庭作證並供前
      具結後，就自訴人所涉前揭恐嚇取財等案情之重要關係事
      項，確有證述：甲1、甲2、甲3、甲4在警詢所述均係出於自由
      意識，製作筆錄時均有錄音，筆錄是在上開證人家中製作
      ，證人後來係因為安全理由而拒絕簽名等語乙情，有該日
      訊問筆錄1 份及證人結文1 紙在卷可稽（台灣高雄地方法
      院92年度偵續字第12號卷第49至52頁參照），另被告乙○
      ○、丙○○於94年8 月11日下午4 時許，經本院傳喚到庭
      作證並供前具結後，就自訴人所涉前揭恐嚇取財案情之重
      要關係事項，亦均有證述：伊所製作之筆錄內容都係依照
      秘密證人所陳述之內容紀錄等語乙情，亦有該日審判筆錄
      及證人結文2 紙附卷可據（本院另案卷第89至93、102 、
      103 頁參照頁參照），且上情均為被告二人所自承在卷（
      本院本案卷第42頁參照），固堪認定均屬實情；惟查，證
      人甲1、甲2、甲3、甲4所述均係出於自由陳述，被告二人並未
      指示或要求渠等應如何回答等情，已據上開證人結證在卷
      ，業如前述，又被告二人於訪談過程中確有進行錄音，亦
      有卷附隨案移送之錄音帶可佐，均已足見被告乙○○於偵
      查中結稱上情，尚非虛偽不實，再被告二人係於訪談證人
      甲1、甲2、甲3、甲4後，得知渠等確有遭自訴人及其妻陳霞
      強買強賣蝦母之事實，乃將訪談錄音帶內容整理為訪談筆
      錄，甚且證人甲1、甲2於閱覽訪談筆錄確認無誤後，亦有在
      筆錄末頁捺印等情，亦如前述，足證被告二人於本院另案
      審理中結證稱：伊所製作之筆錄內容都係依照秘密證人所
      陳述之內容紀錄等語，亦非屬虛詞。從而，被告二人於另
      案偵查及本院審理中以證人身份具結作證之內容，既均係
      本於渠等主觀認知而就其所知所聞據實陳述，參諸前揭判
      決意旨，渠等所為自與偽證罪之構成要件尚屬有間，即難
      遽以偽證罪之罪責相繩。
六、綜上所述，本件自訴人認被告二人涉嫌前揭公務員登載不實
    、準誣告及偽證等犯行所憑之證據，尚未達於通常一般之人
    均不致有所懷疑，而得確信其為真實之程度，依刑事訴訟制
    度「倘有懷疑，即從被告之利益為解釋」、「被告應被推定
    為無罪」之原則，即難據以為被告二人不利之認定。此外，
    復查無其他積極證據，足資認定被告二人有何自訴人所指之
    前揭犯行，自屬不能證明被告二人犯罪，依首開說明，自應
    為被告二人無罪之諭知。
據上論斷，應依刑事訴訟法第343 條、第299 條第1 項前段、第
301 條第1 項，判決如主文。
中　　華　　民　　國　　96　　年　　12　　月　　11　　日
　　　　　　　　　刑事第八庭  審判長法　官　李璧君
　　　　　　　　　　　　　　　　　　法　官  曾鈴
　　　　　　　　　　　　　　　　　　法　官　陳振嘉
以上正本證明與原本無異。
如不服本判決應於收受本判決後10日內向本院提出上訴書狀，並
應敘述具體理由，如未敘述上訴理由者，應於上訴期間屆滿後20
日內補提理由書狀於本院（均須按他造當事人之人數附繕本）「
切勿逕送上級法院」。
中　　華　　民　　國　　96　　年　　12　　月　　11　　日
　　　　　　　　　　　　　　　　　  書記官  顏宗貝
